臺灣高等法院高雄分院刑事判決　　　　99年度上易字第1267號
上　訴　人　臺灣高雄地方法院檢察署檢察官
被　　　告　顏大為
上列上訴人因被告詐欺案件，不服臺灣高雄地方法院99年度易字
第1995號中華民國99年10月25日第一審判決（起訴案號：臺灣高
雄地方法院檢察署99年度偵字第16482 號），提起上訴，本院判
決如下：
    主  文
上訴駁回。
    理  由
一、公訴意旨略以：被告顏大為可預見行動電話門號申設並非困
    難，人人均可以本人名義申辦，如將行動電話門號交付他人
    使用，即有供作財產犯罪用途之可能，惟仍基於幫助詐欺集
    團遂行詐欺取財之不確定故意，於民國99年1 月19日，在高
    雄市○○路與成功路口，將其於同日向遠傳電信股份有限公
    司（下稱遠傳電信）申設之行動電話門號0000000000號之SI
    M 卡，交付姓名年籍不詳綽號「阿偉」之詐欺集團成員使用
    。而該詐欺集團成員取得上開行動電話門號後，即基於共同
    意圖為自己不法所有之犯意聯絡，於同年2 月26日10時30分
    許，以鍾明龍（起訴書誤載為徐國龍）所申辦0000000000號
    行動電話撥打被害人黃朝珍電話，以「假親人借款」之方式
    向黃朝珍詐騙金錢，致黃朝珍陷於錯誤，於同日13時20分許
    ，至苗栗縣後龍鎮○○里○鄰○○路20號渣打國際商業銀行
    後龍分行，臨櫃匯款新臺幣（下同）200,000 元至同案被告
    許肇偉（業經原審依幫助詐欺取財罪判處有期徒刑3 月確定
    ）六龜郵局帳戶後，旋遭詐騙集團成員提領等情。因認被告
    涉犯刑法第30條、第339 條第1 項幫助詐欺取財罪嫌等語。
二、按犯罪事實應依證據認定之，無證據不得認定犯罪事實；不
    能證明被告犯罪者，應諭知無罪之判決，刑事訴訟法第 154
    條第2 項及第301 條第1 項前段分別定有明文。次按認定不
    利於被告之事實，須依積極證據，茍積極證據不足為不利於
    被告事實之認定時，即應為有利於被告事實之認定，更不必
    有何有利之證據；又被告否認犯罪事實所持之辯解，縱屬不
    能成立，仍非有積極證據足以證明其犯罪行為，不能遽為有
    罪之認定（最高法院30年上字第816 號判例、30年上字第18
    31號判例參照）。復按刑事訴訟法第161 條第1 項亦規定，
    檢察官就被告犯罪事實，應負舉證責任，並指出證明之方法
    ，是檢察官對於起訴之犯罪事實，應負提出證據及說服之實
    質舉證責任，倘其所提出之證據，不足為被告有罪之積極證
    明，或其指出證明之方法，無從說服法院以形成被告有罪之
    心證，基於無罪推定之原則，自應為被告無罪判決之諭知，
    最高法院92年台上字第128 號判例意旨亦揭櫫甚詳。
三、被告以外之人於審判外之陳述，雖不符刑事訴訟法第159 條
    之1 至第159 條之4 之規定，而經當事人於審判程序同意作
    為證據，法院審酌該言詞陳述或書面陳述作成時之情況，認
    為適當者，亦得為證據；當事人、代理人或辯護人於法院調
    查證據時，知有第159 條第1 項不得為證據之情形，而未於
    言詞辯論終結前聲明異議者，視為有前項之同意，同法第15
    9 條之5 定有明文。茲查本判決所引用關於陳述之卷證資料
    ，除原已符同法第159 條之1 至第159 條之4 規定及法律另
    有規定等傳聞法則例外規定，而得作為證據外，其餘關於陳
    述之卷證資料，業經本院於審判期日逐一提示並告以要旨，
    而檢察官及被告均未於本案言詞辯論終結前對此證據其證據
    能力部分聲明異議，則依前揭規定，自已視為對本判決所引
    本屬傳聞證據部分，同意作為證據。茲本院斟酌上開證據並
    無違法取得之情事，亦無證明力明顯過低之情形，認為作為
    認定本件被告有無犯罪之證據亦屬適當，是均得採為本件論
    斷之證據。
四、公訴意旨認被告顏大為涉有幫助詐欺罪嫌，無非係以證人即
    被害人黃朝珍於警詢之證述、卷附門號0000000000行動電話
    於98年1 月27日至31日間與「阿偉」之密集通聯紀錄、渣打
    國際商業銀行匯款副通知書1 紙、中華郵政股份有限公司鳳
    山郵局99年3 月22日鳳營字第0990100305號及99年6 月10日
    鳳營字第0990100687號函附開戶資料及交易明細各1 份為其
    主要論據。惟訊據被告顏大為固供承上開門號0000000000號
    係其本人所申請，然堅決否認涉有幫助詐欺之犯行，辯稱：
    因為當時「阿偉」說他有欠費，無法申辦手機，伊相信他的
    說法，才將申辦之門號SIM 卡借給他使用，並沒有向他收取
    任何代價，且伊根本沒有預見「阿偉」會拿去供作財產犯罪
    用途。雖然新聞常有這類事件的報導，但伊確實沒有預見交
    付行動電話門號SIM 卡給「阿偉」，他竟會拿去轉交給詐騙
    集團使用等語。經查：
  (一)本件係因同案被告許肇偉於99年3 月11日向警方申告郵局帳
    簿遭他人盜用時，陳述收受其郵局帳簿之「阿偉」，曾以00
    00000000號行動電話與其連絡，嗣經警調取上開行動電話門
    號之通聯紀錄後，始因而發覺被告顏大為涉犯前揭犯行等情
    ，有同案被告許肇偉之警詢筆錄、通聯調閱查詢單、雙向通
    聯紀錄在卷可稽（見警卷第10至11頁、43-1至65頁），合先
    敘明。
  (二)被害人黃朝珍於警詢時證稱：99年2 月26日上午10時30分左
    右，接獲0000000000號來電，因對方聲音很像友人，故直接
    稱對方外號「阿牛」，對方告知其原本電話號碼換為現來電
    號碼後就掛線，同日中午12時50分，再接獲對方來電向其借
    款，伊就匯款200,000 元至對方所指定之帳戶內，匯款完後
    ，再打「阿牛」原先之電話，始知受騙等語（見警卷第16頁
    倒數第7 行至倒數第4 行）。則依被害人黃朝珍上開證述內
    容，並未敘及係被告顏大為使用該電話對之詐欺或另有何施
    用詐術，使之陷入錯誤而匯出上開款項等犯行，且被害人所
    指受詐騙成員詐騙時，對方所使用之行動電話號碼係000000
    0000號，亦非被告顏大為所申設之0000000000號行動電話，
    自難認本件被害人受前揭詐騙集團成員詐騙之被害過程與被
    告有何關聯。至證人即同案被告許肇偉固先於原審審理中證
    稱：「阿偉」要伊交付帳戶做抵押時，本來係在電話中告知
    ，後來則到其住處談論此事，「阿偉」當時撥打之電話沒有
    顯示號碼，之後也沒有留下連絡電話，無法確定當時「阿偉
    」是否使用0000000000號行動電話聯繫等語（見原審易字卷
    第18頁倒數第4 行以下至第18頁背面第1 至9 行、第18至21
    行）。復再證稱：伊回六龜後，阿偉曾打電話至家中，並留
    下0000000000號行動電話門號供為連絡之用等語（見原審易
    字卷第18頁背面第13行至第16行）。且查0000000000號行動
    電話之持用者，於99年1 月27日19時58分50秒許，曾以上開
    行動電話撥打00-0000000號電話（即共同被告許肇偉六龜住
    處室內電話）之事實，亦有0000000000號行動電話之通聯紀
    錄在卷可稽（見警卷第51頁第22行）。然既無確切證據足資
    證明「阿偉」是以被告顏大為所申設之0000000000號行動電
    話，連絡同案被告許肇偉交付上開帳戶作為抵押之用，自難
    僅憑「阿偉」曾使用0000000000號行動電話，並告知同案被
    告許肇偉該行動電話號碼，即遽以推認「阿偉」要求共同被
    告許肇偉交付帳戶時，係以該行動電話聯繫交付帳戶事宜。
    雖同案被告許肇偉交付帳戶後，「阿偉」曾以0000000000號
    行動電話與同案被告許肇偉聯繫，但參酌前開被害人黃朝珍
    之證詞，亦無證據證明該行動電話曾作為向被害人黃朝珍詐
    欺取財之用；或作為詐騙成員彼此連絡之用。是本件同案被
    告許肇偉雖曾交付帳戶與「阿偉」，且被害人黃朝珍亦確係
    遭他人詐欺而將款項匯入同案被告許肇偉之帳戶內，但因無
    證據證明被告顏大為所申設之上開行動電話曾作為聯繫等有
    關實施詐欺取財犯行之用，自難認被告顏大為已對該詐欺取
    財之正犯犯行，提供何種具體助力之幫助行為。
  (三)再按，刑法第30條之幫助犯，非但行為之外形可認為幫助，
    且必須與正犯有犯意之聯絡。若幫助之人，誤信為正當行為
    ，並無違法之認識，則其行為縱予正犯以助力，尚難遽令負
    幫助之罪責。故而，刑法上幫助之行為，須有幫助他人犯罪
    之意思，如無此種故意，基於其他原因，以助成他人犯罪之
    結果，尚難以幫助論，有最高法院20年上字第1828號、第10
    22號判例意旨足資參照。而刑法第339 條第1 項之詐欺取財
    罪其客觀之犯罪構成要件，必須對被害人施以詐術之詐欺行
    為。準此，本件公訴人既僅能證明被告係單純將其申辦之行
    動電話SIM 卡交付給「阿偉」之人，並無其他直接或間接證
    據足以證明其與該「阿偉」之人或其他同詐欺集團成員就上
    開犯罪在對被害人施用詐術之客觀構成要件上，有犯意聯絡
    或行為分擔；況依前揭被害人所指訴內容觀之，其並非遭受
    詐欺集團成員持用被告向遠傳電信所申辦之行動電話門號00
    00000000號所詐騙，自難僅因其有單純交付該SIM 卡之事實
    ，即遽認其交付該SIM 卡之行為，對實際從事詐欺犯行之詐
    欺集團成員所施行之上開詐欺犯行有何認識，而應論以幫助
    詐欺罪之幫助犯。
  (四)綜上所述，被告前開所辯，容屬可採。從而公訴人所持之前
    開論據，均無法採為認定被告犯罪之證據。此外，復查無其
    他積極證據足資證明被告有何公訴人所指幫助詐欺之犯行。
    是被告被訴涉犯刑法第30條、第339 條第1 項幫助詐欺取財
    罪嫌，即屬不能證明，應為無罪諭知之判決。
五、原審因而以不能證明被告犯幫助詐欺取財罪，而為被告無罪
    之諭知，核無違誤。檢察官上訴意旨猶執前詞，指摘原判決
    不當，為無理由，應予駁回。
六、同案被告許肇偉部分，業經原審判決幫助詐欺罪，且未據其
    上訴而告確定，自不另論列，附此敘明。
據上論斷，應依刑事訴訟法第368 條，判決如主文。
本案經檢察官方娜蓉到庭執行職務。
中    華    民    國   100    年    2     月    24    日
                  刑事第三庭    審判長法  官  莊崑山
                                      法  官  吳進寶
                                      法  官  莊松泉
以上正本證明與原本無異。
本判決不得上訴。
中    華    民    國   100    年    2     月    24    日
                                      書記官  葉淑華